臺灣高等法院臺中分院民事判決　　　　　　　　　　九十一年度上字第二七號
　　　上　訴　人　丙○○
　　　　　　　　　乙○○
　　　法定代理人　甲○○
右當事人間請求塗銷所有權登記事件，上訴人對於中華民國九十年十月十八日臺灣臺
中地方法院八十九年度訴字第一九八八號第一審判決提起上訴，本院判決如左：
      主      文
原判決關於命被上訴人乙○○塗銷所有權移轉登記部分廢棄。
右廢棄部分，被上訴人在第一審之訴駁回。
其餘上訴駁回。
第二審訴訟費用由上訴人負擔。
      事實及理由
一、被上訴人主張：上訴人乙○○係被上訴人授信戶南方營造有限公司（以下簡稱南
    方公司）之董事，於民國（下同）八十七年八月三日出具保證書及授信約定書各
    乙紙，擔保南方公司於本金三千萬元整及利息、遲延利息、違約金等範圍內之連
    帶保證人。南方公司依授信約定書於八十八年四月十三日向被上訴人借款新台幣
    （下同）二百萬元，約定借款期限自八十八年四月十三日起至八十八年十月十三
    日止，惟屆期僅獲清償五十萬元，餘款一百五十萬元迭經催討均未獲置理，上訴
    人乙○○一面與被上訴人洽商協議償還債務事宜，他方面則與其母即上訴人丙○
    ○通謀虛偽意思表示，於八十八年十二月六日佯以買賣為原因，將乙○○名下坐
    落台中縣太平市○○段第八－三號土地及門牌號碼台中縣太平市○○街一０八號
    建物（下稱系爭房地），移轉登記予丙○○。其二人就系爭房地所為買賣之債權
    行為及物權行為，均係通謀虛偽意思表示，依民法第八十七條第一項前段，自屬
    無效；且上訴人丙○○明知上訴人乙○○負債未還，竟仍受上開所有權移轉登記
    ，依民法第二百四十四條第二項規定，伊亦得訴請該買賣行為等情。因而提起本
    訴，先位聲明請求確認其二人所為前述買賣關係不存在，並塗銷其二人所為所有
    權移轉登記；備位聲明請求撤銷上開買賣之債權契約及物權契約，並塗銷上開所
    有權移轉登記之判決。
二、上訴人則以：上訴人乙○○因於八十八年五月間，向上訴人丙○○借貸二百萬元
    尚未清償，嗣又於同年十一月間欲向上訴人丙○○再借貸一百萬元，丙○○恐前
    揭借款無法獲償，遂要求乙○○將系爭不動產以七百五十萬元出賣給伊，經雙方
    同意，扣除系爭不動產原有四百四十八萬元左右之抵押借款，由丙○○代位清償
    該筆債務包括手續費共計四百五十萬元，及前述乙○○積欠丙○○之二百萬元，
    因此，丙○○於八十八年十一月二日付給乙○○尾款一百萬元後，買賣價金七百
    五十萬元即已支付完畢，故上訴人母子二人並無通謀虛偽意思表示之情事，且丙
    ○○於系爭房地移轉登記後，始知悉乙○○有負債之事，並無詐害債權之行為等
    語，資為抗辯。
三、本件原審判決被上訴人之訴為有理由，認前揭上訴人丙○○、乙○○母子二人之
    買賣契約，係通謀虛偽意思表示所為，依民法第八十七條第一項規定，應屬無效
    ，遂依被上訴人先位聲明請求，確認上訴人丙○○、乙○○二人就系爭房地之買
    賣關係不存在，並塗銷其二人所為所有權移轉登記。上訴人對原判決聲明不服，
　　提起上訴，其上訴聲明求為判決：(一)原判決廢棄。(二)被上訴人在第一審之訴駁回
    。(三)第一、二審訴訟費用由被上訴人負擔。被上訴人聲明求為判決：(一)上訴駁回
    。(二)訴訟費用由上訴人負擔。
四、查被上訴人主張：上訴人乙○○係被上訴人授信戶南方公司之董事，並為南方公
    司於八十八年四月十三日向被上訴人借款二百萬元之連帶保證人，南方公司上開
    借款於八十八年十月十三日屆期後尚有一百五十萬元未清償，上訴人乙○○竟於
    八十八年十二月六日以買賣為原因，將系爭房地所有權移轉登記予其母即上訴人
    丙○○之事實，已據被上訴人提出本票影本一份、土地及建物謄本影本各一份、
    支付命令暨確定證明書影本各一份為證，並為上訴人所不爭執，堪以採信。而被
    上訴人主張上訴人丙○○、乙○○二人為母子，上開買賣契約顯屬通謀虛偽意思
    表示；上訴人則以乙○○確實以七百五十萬元將系爭房地出賣與丙○○，扣除先
    前之借款二百萬元，並由丙○○向銀行代償四百五十萬元後，丙○○又於八十八
    年十一月二日再給付一百萬元給乙○○，系爭房地之買賣價金七百五十萬元即告
    支付完畢資為抗辯。上訴人並提出面額分別為二百萬元、四百四十七萬八千六百
    六十三元、一百萬元之轉帳匯款單據作為渠等買賣系爭房地之資金證明，然經查
    ：
  (一)原審實施隔離訊問上訴人乙○○、丙○○二人有關上開買賣契約之細節，乙○○
    陳稱：「我因為經營南方營造公司，公司欠缺資金，我就以我所有之系爭房地設
    定最高限額抵押權五百萬元，貸款四百四十多萬元給公司週轉，利息均由公司繳
    納，後來公司財務有問題，缺二百萬元資金，我就再跟我母親丙○○借二百萬元
    ，是在八十八年五月十七日的時候，我請丙○○直接匯入公司戶頭去給付票款，
    後來公司沒辦法繳納貸款利息，就由我繳納，後來公司財務有問題，股東間協議
    分擔債務，我想償還債款，所以就向丙○○再借一百萬元，她不同意，我就說系
    爭房地直接賣給她，由她去繳納貸款，是在八十八年九月間與丙○○協商上開事
    宜，後來十月間她答應了，十月底時辦理買賣移轉事宜。（問：買賣價金如何計
    算？）系爭房地的價金，當時是我以房地貸款四百多萬元，加上先前向丙○○借
    款二百萬元，及我當時還想向丙○○週轉之一百萬元，合計起來總共以七百五十
    萬元計價出賣給丙○○，當時我需要用錢，丙○○就在八十八年十一月二日匯一
    百萬元給我」等語；而丙○○則陳稱：「乙○○從八十八年五月間起就跟我借錢
    ，因為南方營造缺錢，八十八年十月間借二百萬元，他只說公司急用，其他我並
    不清楚，八十八年底快過農曆年前，乙○○又向我借一百萬元，我為了自己的保
    障，就跟他說你乾脆房子賣給我。是我提議要將房地過戶。（問：買賣價金如何
    計價？）一開始乙○○開價七百萬元，我出價四百多萬元，貸款就由我負擔，當
    時貸款還有四百三十萬元，有向銀行查詢過。（問：四百多萬元是何意義？如何
    計算？）先前乙○○向我借二百萬元抵充價金，而我繼受四百三十萬元貸款，所
    以價金是四百多萬元。另外我又再借一百萬元給乙○○，所以算起來總價也有七
    百多萬元」等語。究係由何人提議辦理系爭房地移轉所有權登記？乙○○稱：「
    她不同意，我就說系爭房地直接賣給她」，但丙○○卻稱：「我為了自己的保障
    ，就跟他說你乾脆房子賣給我」；而何時議及移轉房地作為借款之抵償？乙○○
    稱：「是在八十八年九月間與丙○○協商上開事宜，後來十月間她答應了」；丙
    ○○則稱：「八十八年底快過農曆年前，乙○○又向我借一百萬元，我為了自己
    的保障，八十九之農曆年是八十九年二月五日」，乙○○所述之八十八年九月天
    氣與丙○○所述快過農曆年之入冬時分，兩者相差達四個月一季之久，二人所述
    完全不同。且上訴人乙○○所稱買賣價金為七百五十萬元，上訴人丙○○雖亦附
    和稱買賣價金為七百多萬元，但丙○○卻無法明確敘說買賣價金究竟是如何計算
    出來，其就買賣價金計算之說辭復前後不一致，先則陳稱「乙○○開價七百萬元
    」，其後又謂「總價也有七百多萬元」，如依其所述貸款四百三十萬元、先前借
    款二百萬元、再借一百萬元，共為七百三十萬元，高於乙○○之開價達三十萬元
    ，與一般買賣實際成交價格應在開價以下之常情有違，亦與乙○○所述「總共以
    七百五十萬元計價出賣」不符。按理不動產之買賣契約當事人對於房地買賣價金
    必有慎重、仔細之商議，倘上訴人間確有買賣之真意，上訴人丙○○對於買賣價
    金之如何計算，應不至於無法說明且前後矛盾不一致之情形，足見丙○○所述以
    七百五十萬元購買系爭房地乙節，顯屬不實。又上訴人丙○○當時年僅五十餘歲
    ，故上訴人另辯以因丙○○年事已高，難免答非所問，且因時間過久記憶不清云
    云，不足採信。
  (二)而上訴人主張系爭房地之買賣價金七百五十萬元，其中二百萬元係以上訴人乙○
    ○先前向上訴人丙○○借款二百萬元抵付。但此筆二百萬元據上訴人乙○○陳稱
    係由伊將款直接匯入南方公司帳戶內，並由南方公司支用。且證人即南方公司股
    東李佳嶧於原審證稱：「（問：乙○○向丙○○借二百萬元，你是否知情？）我
    知道，當初是因為南方營造財務有問題，急需二百萬元付票款，我跟乙○○、張
    榮吉三位股東在公司討論，就決定向丙○○調借二百萬元，並由乙○○向丙○○
    調借，借錢時，我有去二信，因為二百萬是丙○○向二信借款，本來二信說要連
    帶保證人，所以本來要由我與張榮吉去當連帶保證人，後來去二信後，二信說不
    用，我們就沒蓋章。（問：二百萬元究竟是南方營造公司向丙○○借款？還是乙
    ○○向丙○○借款？）是公司要用，而透過乙○○去借，是公司向丙○○借款。
    （問：公司有無給付利息？）當時討論後，有明確說這筆二百萬元必須由公司清
    償。當時利息是以向二信貸款利息，由各股東按照持股比例分擔，由各股東向乙
    ○○給付，或者另行與乙○○約定」，倘若上訴人乙○○及證人李佳嶧所述屬實
    ，則此筆借款係由南方公司支用，並由股東支付利息及負責按比例清償，應屬南
    方公司向丙○○之借款，並非上訴人乙○○向上訴人丙○○所借用。
  (三)上訴人乙○○於原審陳稱：「（問：當時向丙○○借二百萬元時，有無談及利息
    或開具本票？）當時是以銀行放款利率計算利息，一開始每月利息由我向公司拿
    後，以現金付給丙○○，每月約付九千多元，後來公司財務發生問題，利息就由
    我繳納。系爭二百萬元並無開具任何本票擔保」；上訴人丙○○卻陳稱：「（問
    ：二百萬元有無利息約定？作何用？何人在場？）銀行利率計算，由乙○○給我
    利息，每月約三萬元，直接匯入我的帳戶。當時只有乙○○在場，洪文仲、李佳
    嶧並不在場，當時乙○○公司有急用，他並未告訴我公司營運情形，否則我就不
    會借給他。（問：每月三萬元，是僅有利息嗎？）也有生活費，不過生活費次數
    不固定，因為是自己兒子所以沒計較。（問：二百萬元之利息究竟多少？）大約
    二萬多元」。對於此筆二百萬元借款之利息如何約定及給付？上訴人乙○○所稱
    之「每月約付九千多元」，與上訴人丙○○所稱「大約二萬多元」，兩者歧異甚
    大，相差達數倍之多。
  (四)上訴人丙○○主張曾匯款一百萬元至上訴人乙○○設於台中市第二信用合作社大
    智分社帳號00－00－000000－0號帳戶內，作為給付系爭房地買賣之
    價金云云。惟上開帳戶係乙○○於八十八年十一月二日新開戶，供丙○○於當日
    匯入一百萬元，第三天即同月四日乙○○就開具合庫支票四十萬元，同月五日又
    提領十萬元現金三次，同月八日再提領現金三十萬元，僅存餘額一百元，此後就
    無任何往來紀錄，有被上訴人提出之上開乙○○帳戶存摺影本一份為證，上訴人
    乙○○為受領上開一百萬元，竟捨平日往來之帳戶不用，而另開立新帳戶，上開
    新帳戶復於一百萬元提領完畢後，即再無往來紀錄，顯見上開帳戶係專為上開一
    百萬元匯款、提領所新設。且上訴人乙○○對於上開四十萬元合庫支票之用途，
    陳稱係用以清償對朋友之債務，經原審調查結果，該紙合庫支票卻是由上訴人乙
    ○○之妻蕭秋美於上海商業儲蓄銀行中港分行提示兌領，此亦有該行函覆原審法
    院之函文一份在卷可憑，足見上訴人乙○○係蓄意隱瞞上開合庫支票之用途。上
    訴人乙○○雖謂夫妻之財產不分彼此，其將合庫支票入其配偶之帳戶等於入自己
    之帳戶，該筆四十萬元係自己使用云云。但該合庫支票四十萬元既係乙○○自己
    使用，為何又先自帳戶內開領合庫支票，將該支票存入其配偶蕭秋美之帳戶，再
    由乙○○提領使用？如此周折顯然有違常情。以上訴人乙○○另開立新帳戶受領
    上訴人丙○○之一百萬元匯款，數日內提領一空，其經以現金或支票提領後，其
    中支票四十萬元又回存於乙○○之妻蕭秋美帳戶內，更心虛不敢說明事實，應認
    上訴人乙○○係故意製造上開一百萬元資金流向，作為上訴人丙○○匯款一百萬
    元給付系爭房地買賣價金之證據而已，實際上並非系爭房地買賣之資金往來。
  (五)至上訴人乙○○、丙○○二人提出面額四百四十七萬八千六百六十三元之轉帳匯
    款單據作為彼等買賣系爭房地之資金證明部分，其匯款日期係八十九年二月十四
    日，彼二人若於八十八年十月即達成買賣系爭房地合意，並於當時即協議由丙○
    ○承受系爭房地之抵押借款，則於八十八年十二月六日辦理移轉登記時，只須就
    該抵押借款債務，依雙方協議直接由丙○○承擔即可，無庸於數月後由丙○○另
    行辦理貸款，將貸得款項轉帳匯予乙○○，再由乙○○持向銀行辦理清償，如此
    辦理再借貸、轉帳匯出、清償等手續，無異化易為繁有違一般常情。縱如上訴人
    所辯，丙○○之存款及借款，平常均係在第二信用合作社辦理，且考慮放款利率
    及信用問題，始先辦理系爭房地買賣登記，再以該房地向第二信用合作社抵押借
    款，匯給乙○○以塗銷原在第六信用合作社之抵押權設定，仍係以系爭房地再借
    貸後，轉帳匯款清償前筆抵押借款，故此面額四百四十七萬八千六百六十三元之
    轉帳匯款單據，並不能執為證明上訴人丙○○付款向上訴人乙○○購買系爭房地
    之資金證據。
六、至上訴人主張本件系爭房地之買賣，雙方於八十八年十月底即請代書辦理過戶手
    續，代書在八十八年十一月二日就送件至台中縣稅捐稽徵處核稅，並於八十八年
    十二月三日依法繳稅後，八十八年十二月六日送太平地政事務所登記。而被上訴
    人仍於八十八年十一月十五日以彰中港（八八）字第一八九六函信保基金載述：
    「保證人之財產均已於他金融機構辦理貸款並設定抵押權，初估並無執行實益，
    擬請暫予免辦強制執行及保全程序」，亦即辦理系爭房地買賣手續之時，上訴人
    乙○○之財產尚無受執行之虞，嗣於八十八年十二月四日信保基金始以函覆被上
    訴人要求上訴人提供系爭房地為擔保，在此之前，上訴人應無通謀虛偽意思表示
    之買賣動機云云。然上訴人乙○○並不諱言：本件買賣契約自洽商至過戶期間，
    上訴人已與被上訴人完成分期償還之約定，被上訴人並明確要求信保基金免對保
    證人「強制執行及保全程序」等情。再參以南方公司係於八十八年四月十三日向
    被上訴人借款二百萬元，約定借款期限自八十八年四月十三日起至八十八年十月
    十三日止，屆期僅獲清償五十萬元，尚有餘一百五十萬元未獲清償，且上訴人丙
    ○○、乙○○就系爭房地買賣之相關細節所述復諸多不一致之事實研判，被上訴
    人指上訴人乙○○一面與伊洽商協議償還債務事宜，他方面則以買賣為原因將其
    名下坐落台中縣太平市○○段第八之三號土地及門牌號碼台中縣太平市○○街一
    ０八號建物移轉登記予其母即上訴人丙○○，其買賣契約顯係通謀虛偽意思表示
    所為，自非無據。上訴人所為抗辯，均無可採。
七、綜上所述，被上訴人主張上訴人丙○○、乙○○間前開買賣契約係通謀虛偽意思
    表示所為，依民法第八十七條第一項規定，應屬無效，因而訴請確認其買賣關係
    不存在，為有理由。又塗銷所有權移轉登記，只須權利人之一方為之即可，亦即
    判命上訴人丙○○應將其所有權移轉登記予以塗銷已足，被上訴人並請求塗銷系
    爭房地之所有權移轉登記，關於上訴人丙○○部分亦為有理由。均應予准許。而
    關於被上訴人請求判命上訴人乙○○塗銷系爭房地之所有權移轉登記部分，則為
    無理由，其訴應予駁回。又被上訴人先位聲明既有理由，自毋庸審理其以上訴人
    詐害債權為訴因之備位聲明，附予敘明。原審判決確認上訴人乙○○與丙○○就
    坐落台中縣太平市○○段八之三地號土地及其上建號一００六號即門牌號碼台中
    縣太平市○○街一０八號建物之買賣關係不存在。及判命上訴人丙○○應將上開
    土地及建物由台中縣太平地政事務所於八十八年十二月六日分別以土地登記次序
    四，權狀字號八八平字第一六八六五號；建物登記次序三，權狀字號八八平字第
    一二八五八號之所有權移轉登記予以塗銷。於法並無不合。上訴意旨指摘原判決
    此部分不當，求予廢棄改判，為無理由，應予駁回其上訴。至原判決關於命被上
    訴人乙○○應將系爭房地之所有權移轉登記予以塗銷部分，上訴意旨指摘原判決
    不當，求予廢棄改判，則為有理由，應由本院就此部分之裁判廢棄，並駁回此部
    分被上訴人在第一審之訴。
八、據上論結：本件上訴為一部有理由，一部無理由，依民事訴訟法第四百五十條第
    、第四百四十九條第一項、第七十九條但書、第八十五條第一項前段，判決如主
    文。
中　　　華　　　民　　　國　　九十一　　年　　　四　　　月　　 三十　　 日
~B1民事第五庭審判長法　官　陳滿賢
~B2　　　　　　　　法　官　簡清忠
~B3　　　　　　　　法　官　古金男
右為正本係照原本作成。
不得上訴。
~B 　 　　　　　　書記官　陳信和
中　　　華　　　民　　　國　　九十一　　年　　　五　　　月　　　二　　　日
　　　　　　　　　　　　　　　　　　　　　　　　　　　　　　　　　　　　Ｙ
